【裁判字號】    97,易,137
【裁判日期】    970227
【裁判案由】    重利
【裁判全文】
臺灣彰化地方法院刑事判決               97年度易字第137號
公  訴  人  台灣彰化地方法院檢察署檢察官
被      告  甲○○
上列被告因重利案件，經檢察官聲請簡易判決處刑（96年度偵字
第8925號、第9509號、第9557號、第10145號），本院彰化簡易
庭認不宜以簡易判決處刑（97年度彰簡字第57號），簽移改依通
常程序審理，本院依簡式審判程序判決如下：
    主    文
甲○○犯如附表所示重利罪，各處如附表所示之刑。應執行有期
徒刑陸月，如易科罰金，以新台幣壹仟元折算壹日。扣案之本票
壹本、廣告名片參盒、收款卡片參拾張、空白收款卡片拾張、空
白借款條拾張及行動電話（不含SIM卡）壹支，均沒收。
    事    實
一、甲○○基於重利之犯意，自民國95年9月間起，在彰化區之
    夾報廣告刊登「日仔會」（起訴書誤為日日會）之廣告，以
    招徠需款孔急而陷於急迫之不特定人，俟有急需現金之人見
    該廣告後，撥打甲○○之0000000000號行動電話與其聯繫借
    款事宜，甲○○即乘借貸者需款急迫之際，貸予所需金額，
    並要求借貸者簽發本票或質押如附表所示證件以為擔保，且
    於借貸時需預扣利息及手續費之方式，先後於如附表所示之
    時間、地點，貸放如附表所示之金額予如附表所示之丁○○
    等人。其中編號2之辛○○，甲○○復委由與其有犯意聯絡
    之綽號「阿忠」之姓名年籍不詳成年男子擔任收取利息之事
    務。甲○○與附表所示之人約定收取如附表所示，與原本顯
    不相當之百分之120至1200之高額利息。嗣於96年9月11日14
    時5分許，甲○○駕駛車牌號碼7926-PU號自用小客車前往彰
    化縣秀水鄉○○村○○路陝西國小前，向丁○○收取利息時
    ，為現場埋伏之警方查獲，並於前開自用小客車內扣得本票
    1本、廣告名片3盒、收款計息卡片30張、空白收款計息卡片
    10張、0000000000號行動電話1支及空白借款條10張，始循
    線查悉上情。
二、案經彰化縣警察局鹿港分局報告台灣彰化地方法院檢察署檢
    察官偵查起訴。
    理    由
一、本件被告甲○○所涉係死刑、無期徒刑、最輕本刑為3年以
    上有期徒刑之罪或高等法院管轄第一審案件以外之罪，被告
    於本院行準備程序時就被訴事實為有罪之陳述，本院合議庭
    依刑事訴訟法第273條之1第1項規定，裁定改由受命法官獨
    任行簡式審判程序，先予敘明。
二、上揭事實，業據被告甲○○坦承不諱，核與證人丁○○、辛○○、己○○、乙○○、丙○○、庚○○、戊○○於警詢時
    之證述，及丁○○、辛○○、庚○○於偵查中之證述相符，
    且有贓物認領保管單、通聯調閱查詢單、廣告、被告郵局存
    摺及查獲照片在卷可佐，復有本票1本、廣告名片3盒、收款
    計息卡片30張、空白收款計息卡片10張、0000000000號行動
    電話1支、郵局存摺1本、郵局金融卡1張、電子計算機1台及
    空白借款條10張扣案可證，足證被告自白與事實相符。本件
    事證明確，被告前開犯行洵堪認定。
三、核被告所為，均係犯刑法第344條之重利罪。被告與「阿忠
    」就對被害人辛○○所為犯行，有犯意聯絡及行為分擔，為
    共同正犯。被告所犯如附表所示重利犯行，犯意各別、行為
    互殊，應予分論併罰。按重利罪之構成要件係乘他人急迫貸
    以金錢，而取得與原本顯不相當之重利，故貸予金錢及收取
    利息之行為，均屬重利罪之構成要件行為，行為人一次貸予
    金錢後收取利息行為，應屬於一重利犯意下之接續行為，且
    與貸予金錢之行為綜合視為法律上一行為，故收取利息之行
    為係重利行為之繼續。另被告借款予被害人丁○○之新台幣
    （下同）1萬元、5千元，均係因被害人丁○○付不出利息而
    再借款一情，業據證人丁○○於警詢及本院準備程序時證述
    在卷，且證人丁○○於偵查中證稱伊共欠被告2萬元，1期要
    還被告2,000元，足見其計算利息之方式均與前同，是其借
    款1萬5千元、1萬元、5千元之行為，應認係一次重利行為之
    接續，起訴書認係數罪，尚有未洽。爰審酌被告為賺取暴利
    ，登報招攬，乘人急迫貸予金錢，收取重利，有鑑於借款人
    每每因無力負擔高利率之重利或鋌而走險犯罪或輕生尋短，
    製造社會問題，社會危害性非輕，惟兼衡被告已坦承犯行，
    與被害人丁○○、辛○○、己○○、乙○○、丙○○達成和
    解，暨其犯罪手段並未訴諸暴力討債等一切情狀，分別量處
    如主文所示之刑，並諭知易科罰金之折算標準。被告所犯如
    附表編號1至5所示之犯行，其犯罪時間在96年4月24日以前
    ，所犯符合中華民國96年罪犯減刑條例規定之減刑條件，應
    依同條例第2條第1項第3款規定減刑，並諭知易科罰金之折
    算標準，並與附表編號6、7所處之刑定其應執行之刑暨諭知
    易科罰金之折算標準。
四、扣案之本票1本、廣告名片3盒、收款計息卡片30張、空白收
    款計息卡片10張、空白借款條10張及行動電話（不含SIM卡
    ）1支，均係被告所有供犯重利罪所用之物，業據被告供承
    在卷，爰依刑法第38條第1項第2款之規定併予宣告沒收。至
    扣案之郵局存摺1本、郵局金融卡1張、電子計算機1台雖係
    被告所有，惟與本案犯罪無直接關連性，現金36,100元無證
    據可認係被告犯罪所得之物，行動電話SIM卡2張，依國內電
    信公司定型化契約之約定，所有權仍屬電信公司所有，申請
    人僅因承租門號而取得使用權，該SIM卡尚非被告所有之物
    ，均不諭知沒收，附此敘明。
據上論斷，應依刑事訴訟法第452條、第273條之1第1項、第299
條第1項前段，刑法第28條、第344條、第51條第5款、第41條第1
項前段、第2項、第38條第1項第2款，刑法施行法第1條之1第1項
，中華民國96年罪犯減刑條例第2條第1項第3款、第7條、第9條
、第11條，判決如主文。
本案經檢察官蔡明達到庭執行職務
中    華    民    國     97    年    2    月    27    日
                  刑事第六庭    法  官  林欣苑
以上正本證明與原本無異。
如不服本判決，應於判決送達後10日內，向本院提出上訴書狀，
上訴書狀應「敘述具體上訴理由」，並按他造當事人之人數附繕
本。「切勿逕送上級法院」。
告訴人或被害人對於判決如有不服具備理由請求檢察官上訴者，
其上訴期間之計算係以檢察官收受判決正本之日期為準。
中    華    民    國    97    年    2     月    27    日
                                書記官  楊筱惠
附錄本案論罪科刑法條全文：
中華民國刑法第344條
（重利罪）
乘他人急迫、輕率或無經驗貸以金錢或其他物品，而取得與原本
顯不相當之重利者，處1年以下有期徒刑、拘役或科或併科1千元
以下罰金。
附表：
┌─┬──────┬───┬─────┬───┬────┬───┬──────┐
│編│借貸時間（民│被害人│ 貸款金額 │利息（│質押物品│ 所犯 │所處之罪名及│
│號│國）、地點  │      │（新台幣）│年息）│        │ 法條 │宣告刑      │
├─┼──────┼───┼─────┼───┼────┼───┼──────┤
│01│95年9月底， │丁○○│15,000元（│360%  │扣除手續│刑法第│甲○○乘他人│
│  │在彰化縣秀水│      │10天為1期 │      │費2,000 │344條 │急迫貸以金錢│
│  │鄉金興村番花│      │，1期利息 │      │元外，尚│重利罪│，取得與原本│
│  │路「陝西國小│      │1,500元） │      │開立面額│      │顯不相當之重│
│  │」附近。    │      │          │      │15,000  │      │利，處有期徒│
│  │            │      │          │      │元之本票│      │刑貳月，減為│
│  │            │      │          │      │2張     │      │有期徒刑壹月│
│  ├──────┼───┼─────┤      │        │      │，如易科罰金│
│  │95年11月間，│      │10,000元（│      │        │      │以新台幣壹仟│
│  │同上地點。  │      │10天為1期 │      │        │      │元折算壹日。│
│  │            │      │，1期利息 │      │        │      │            │
│  │            │      │1,000元） │      │        │      │            │
│  ├──────┼───┼─────┤      │        │      │            │
│  │96年2月間， │      │5,000元（ │      │        │      │            │
│  │同上地點    │      │10 天為1期│      │        │      │            │
│  │            │      │，1期利息 │      │        │      │            │
│  │            │      │500元）   │      │        │      │            │
├─┼──────┼───┼─────┼───┼────┼───┼──────┤
│02│95年10月間，│辛○○│15,000元（│960%  │本票2張 │刑法第│甲○○共同乘│
│  │地點同上。  │      │5天為1期，│      │，另有身│344條 │他人急迫貸以│
│  │            │      │1期利息   │      │分證、駕│重利罪│金錢，取得與│
│  │            │      │2,000元） │      │照1張   │      │原本顯不相當│
│  │            │      │（起訴書誤│      │        │      │之重利，處有│
│  │            │      │載利息為  │      │        │      │期徒刑貳月，│
│  │            │      │2,500元） │      │        │      │減為有期徒刑│
│  │            │      │          │      │        │      │壹月，如易科│
│  │            │      │          │      │        │      │罰金以新台幣│
│  │            │      │          │      │        │      │壹仟元折算壹│
│  │            │      │          │      │        │      │日。        │
├─┼──────┼───┼─────┼───┼────┼───┼──────┤
│03│95年7月間， │己○○│15,000元（│320%  │本票2張 │刑法第│甲○○乘他人│
│  │在彰化縣大村│      │15天為1期 │      │（因還完│344條 │急迫貸以金錢│
│  │鄉○○路○段 │      │，1期利息 │      │本利，已│重利罪│，取得與原本│
│  │「喜美超市」│      │2,000元） │      │取回）  │      │顯不相當之重│
│  │前          │      │（起訴書誤│      │        │      │利，處有期徒│
│  │            │      │載為10,000│      │        │      │刑貳月，減為│
│  │            │      │元）      │      │        │      │有期徒刑壹月│
│  │            │      │          │      │        │      │，如易科罰金│
│  │            │      │          │      │        │      │以新台幣壹仟│
│  │            │      │          │      │        │      │元折算壹日。│
├─┼──────┼───┼─────┼───┼────┼───┼──────┤
│04│96年3月間， │乙○○│10,000元（│720%  │面額2萬 │刑法第│甲○○乘他人│
│  │在彰化縣埔心│      │10天為1期 │      │元本票、│344條 │急迫貸以金錢│
│  │鄉舊館村員鹿│      │，每期利息│      │身分證（│重利罪│，取得與原本│
│  │路4段73號   │      │2,000元） │      │因已償還│      │顯不相當之重│
│  │            │      │          │      │，故業已│      │利，處有期徒│
│  │            │      │          │      │取回）  │      │刑貳月，減為│
│  │            │      │          │      │        │      │有期徒刑壹月│
│  │            │      │          │      │        │      │，如易科罰金│
│  │            │      │          │      │        │      │以新台幣壹仟│
│  │            │      │          │      │        │      │元折算壹日。│
├─┼──────┼───┼─────┼───┼────┼───┼──────┤
│05│96年4月間， │丙○○│30,000元（│120%  │無      │刑法第│甲○○乘他人│
│  │在彰化縣田中│      │1月為1期，│      │        │344條 │急迫貸以金錢│
│  │鎮○○路○段 │      │每期利息  │      │        │重利罪│，取得與原本│
│  │881號       │      │3,000元） │      │        │      │顯不相當之重│
│  │            │      │          │      │        │      │利，處有期徒│
│  │            │      │          │      │        │      │刑貳月，減為│
│  │            │      │          │      │        │      │有期徒刑壹月│
│  │            │      │          │      │        │      │，如易科罰金│
│  │            │      │          │      │        │      │以新台幣壹仟│
│  │            │      │          │      │        │      │元折算壹日。│
├─┼──────┼───┼─────┼───┼────┼───┼──────┤
│06│96年5月13日 │庚○○│1萬元（3天│1200% │面額2萬 │刑法第│甲○○乘他人│
│  │，在彰化縣員│      │為1期，每 │      │元之本票│344條 │急迫貸以金錢│
│  │林鎮○○路黃│      │期利息    │      │1張、身 │重利罪│，取得與原本│
│  │昏市場附近。│      │1,000元） │      │分證1張 │      │顯不相當之重│
│  │            │      │          │      │（已償還│      │利，處有期徒│
│  │            │      │          │      │，已取回│      │刑貳月，如易│
│  │            │      │          │      │）      │      │科罰金以新台│
│  │            │      │          │      │        │      │幣壹仟元折算│
│  │            │      │          │      │        │      │壹日。      │
├─┼──────┼───┼─────┼───┼────┼───┼──────┤
│07│96年5月底， │戊○○│60,000元（│1200% │面額6萬 │刑法第│甲○○乘他人│
│  │在彰化縣社頭│      │每天利息  │      │元之本票│344條 │急迫貸以金錢│
│  │鄉○○路「橋│      │2,000元） │      │2張。   │重利罪│，取得與原本│
│  │頭」國小前。│      │。        │      │        │      │顯不相當之重│
│  │            │      │          │      │        │      │利，處有期徒│
│  │            │      │          │      │        │      │刑貳月，如易│
│  │            │      │          │      │        │      │科罰金以新台│
│  │            │      │          │      │        │      │幣壹仟元折算│
│  │            │      │          │      │        │      │壹日。      │
└─┴──────┴───┴─────┴───┴────┴───┴──────┘


司法院資訊處製作；財團法人民間司法改革基金會備份。
